【裁判字號】    88,易,3332
【裁判日期】    900226
【裁判案由】    詐欺
【裁判全文】
臺灣臺南地方法院刑事判決                        八十八年度易字第三三三二號
    公  訴  人  臺灣台南地方法院檢察署檢察官
    被      告  丁○○
    被      告  乙○○
    共      同
    選任辯護人  石宗立
                蔡政宏
右列被告因詐欺案件，經檢察官提起公訴（八十八年度偵緝字第九五九號、八十八年
度偵緝字第九六０號），及移送併辦（八十八年度偵緝字第九七五號、第九八九號）
本院判決如左：
    主  文
丁○○、乙○○均無罪。
    理  由
一、本件公訴意旨略以：
    被告丁○○與乙○○係夫妻關係，丁○○、乙○○明知丁○○自民國八十七年七
    月份起即已週轉不靈，無支付能力，二人仍共同基於意圖為自己不法所有之概括
    犯意，自八十七年九月間起，先由丁○○出面，陸續以支票向位於台南市之佳群
    童裝行負責人丙○○購買童裝至市場出售，八十七年九月份購買貨款達新台幣（
    下同）五十八萬九千四百七十元、十月份貨款達四十萬零八百元、十一月份達五
    十萬一千五百七十三元，待丁○○所開出之支票於八十七年十一月二十二日起陸
    續跳票後，丙○○隨即減少出貨，並於八十八年二月中旬拒絕丁○○之訂貨。惟
    丁○○於八十八年三月間又藉詞乙○○之支票為新開戶，保證可如期兌現等語，
    並交付發票人為乙○○，到期日為八十八年六月三十日起之支票用以清償先前所
    積欠之債務，因而取得丙○○之信任後，自八十八年三月份起，先後多次向丙○○大量訂貨，致丙○○陷於錯誤而繼續交付貨物，共計三月份訂貨達三十三萬五
    千一百七十五元、四月份達四十五萬七千三百零四元、五月份達十九萬七千二百
    元、六月份達六十四萬八千七百四十五元，嗣於同年六月二十八日，丙○○至丁○○之住處時，始發覺丁○○與乙○○二人均已逃匿無蹤，且乙○○於八十八年
    三月間所開出於同年六月三十日到期清償債務之支票均遭退票，丙○○至此始知
    受騙，前後損失共計三百七十五萬元，因認被告二人涉有共犯刑法第二十八條、
    第三百三十九條第一項之詐欺罪嫌。
二、查本件公訴人認被告二人共犯刑法第二十八條、第三百三十九條第一項之詐欺罪
    嫌，係以以下證據做為起訴之依據：
    訊之被告丁○○、乙○○二人坦承曾於右揭時地以丁○○、乙○○二人之支票向
    丙○○購買貨品，並遭退票一情不諱，惟矢口否認涉有右揭詐欺犯行，被告丁○○辯稱：伊沒有詐欺之故意，伊的經濟狀況丙○○很清楚，八十七年七月二十二
    日第一張退票就是開給丙○○，且丙○○於退票後，大約載走了一百多萬元之貨
    物，而其他賣得之貨款，伊亦有遭他人倒債云云；被告乙○○辯稱：伊知道丁○○之支票先前已遭退票，但因丁○○做生意要周轉，所以才開戶拿支票給丁○○
    使用云云。經查：被告丁○○、乙○○右揭犯罪情事，業據告訴人丙○○指訴甚
    詳，並有對帳單十份、乙○○所開立之支票影本十一紙、存款不足退票單影本一
    紙、丁○○所開立之支票影本四紙、存款不足退票單影本四紙附卷可稽。且被告
    丁○○於本署偵查中已自承其自八十七年七月二十二日起即已週轉不靈，名下支
    票已遭退票等情，顯見被告丁○○於購貨之初，即已明知自己無償債能力，卻連
    續以其本身及乙○○名義之支票取得被害人之信任而交付貨物，被告丁○○、乙○○主觀上有詐欺之故意甚明。又被告丁○○雖辯稱被害人丙○○對其經濟狀況
    甚為清楚，其亦被他人所倒債，且被害人事後曾載走一百多萬元之貨物云云，惟
    查：本件被害人曾於八十八年七月六日向台灣台南地方法院聲請對丁○○之財產
    於二十萬元之範圍內予以假扣押，此有台灣台南地方法院八十八年度裁全字第二
    七七一號假扣押裁定影本附卷可參，並非如被告丁○○所言，被害人事後載走一
    百多萬元貨物，而係被害人在二十萬元內，對被告實施假扣押。再者被告丁○○
    雖陳稱被他人倒債，然並無法提出確切之證據以實其說，且被告亦無法交代所購
    買貨品賣出後款項之流向，是其上開所辯顯係卸責之詞，不足採信。復參酌被告
    於八十八年六月份已無能力支付貨款時，仍分別於六月十五日、二十四日大量向
    被害人購進分值二十五萬六千六百三十四元、十一萬八千一百八十元之貨物，並
    於同月二十八日前即以逃匿無蹤，且案發後從未主動與被害人聯繫協商如何解決
    債務等情，被告有詐購貨物之犯行，客觀上已甚灼然，其詐欺罪嫌堪予認定。
三、惟按犯罪事實應依證據認定之，無證據不得推定其犯罪事實；又不能證明被告犯
    罪者，即應諭知無罪之判決，刑事訴訟法第一百五十四條、第三百零一條第一項
    分別定有明文。次按告訴人之告訴，係以使被告受刑事訴追為目的，是其陳述是
    否與事實相符，仍應調查其他證據以資審認，最高法院五十二年度台上字第一三
    ００號著有判例足供參考。再按刑法第三百三十九條第一項詐欺罪之成立，以意
    圖為自己或第三人不法所有，以詐術使人將本人或第三人之物交付為要件。所謂
    以詐術使人交付，必須被詐欺人因其詐術而陷於錯誤，若其所用方法，不能認為
    詐術，亦不致使人陷於錯誤，即不構成該罪，最高法院四十六年台上字第二六０
    號判例明揭此旨。至於債務人於債之關係成立後，如有未依債之本旨履行民事債
    務之情形，在一般社會經驗上可能之原因甚多，苟無足以證明其在債之關係發生
    時，自始即具有不法所有意圖之積極證據，亦僅能令負民事之遲延給付責任，尚
    不得據此民事債信違反之客觀事態，推定債務人原有刑法詐欺取財之犯罪故意。
四、經本院詳查之結果：
    (一)本案被告丁○○在菜市場擺攤販賣童裝，向上游童裝廠商（包含告訴人丙○○
      在內）以三個月左右之期票購入童裝後，在菜市場承租的攤位擺攤出售，再以
      出售後所得款項清償票款。被告丁○○自八十七年七月至八十八年六月給付上
      游廠商之貨款，率皆以丁○○、乙○○及薛晚吉（丁○○之父）三人之支票帳
      戶（即丁○○台南市第六信用合作社開元分社帳戶、乙○○中興銀行開元分行
      帳戶、薛晚吉澎湖第一信用合作社帳戶付款）。依據本院向銀行調取上揭三人
      帳戶附於卷內之往來資料，被告丁○○自八十七年七月至八十八年五月給付告
      訴人丙○○之票款明細整列如附表一，被告丁○○自八十七年七月至八十八年
      六月給付上游廠商之票款明細整列如附表二。依據附表一所示，可以證明被告
      丁○○自八十七年七月至八十八年五月給付告訴人丙○○之貨款，金額達三百
      三十萬元以上；依據附表二所示，可以證明被告丁○○自八十七年七月至八十
      八年六月二十八日給付上游童裝廠商之貨款，合計更達一千四百萬元以上，足
      見被告丁○○自八十七年七月至八十八年六月確係正當經營童裝買賣之生意，
      並始終正常陸續給付告訴人及其他上游廠商貨款。由此可見，按諸詐欺往往係
      「以小搏大」，圖謀不法鉅額利益，被告丁○○苟確有詐欺犯意，依生活經驗
      法則，顯不可能自八十七年七月至八十八年五月陸續給付告訴人丙○○貨款逾
      三百餘萬元，更不可能自八十七年七月至八十八年六月二十八日陸續給付全部
      上游廠商貨款達一千四百餘萬元，犧牲上開合計一千七百餘萬元之鉅款而用以
      詐欺本件起訴之金額三百餘萬元。準此，本件要不能以被告丁○○八十八年六
      月底之未能清償票款，即謂被告丁○○自八十七年七月起至八十八年六月止，
      每次向告訴人丙○○購買童裝時，即存有詐欺故意並施用詐術詐欺告訴人。
    (二)次查，被告丁○○在台南市第六信用合作社開元分社之甲存帳戶，於八十七年
      七月下旬因週轉不靈有一次退補（嗣後經註銷退票記錄）的記錄，該次退補的
      支票即係開立予告訴人丙○○。告訴人丙○○於本院八十八年十二月二十二日
      庭訊時，就本院所詢：「四十萬元有無補給你」，告訴人答稱「有，是他向我
      借錢，我賺他利息」，足證告訴人丙○○與被告間在八十七年七月以前早已有
      生意往來，否則告訴人不可能執有被告八十七年七月份到期之支票。是以，前
      揭告訴人所謂被告丁○○自八十七年九月一日起始向告訴人採購童裝，確與事
      實不符。又八十八年十二月二十二日本院庭訊時，告訴人丙○○另陳稱「被告
      自八十七年九月份起，就未給付貨款．．．」云云，依附表一中被告丁○○給
      付告訴人丙○○票款之記錄，被告丁○○自八十七年七月至八十八年五月陸續
      給付丙○○票款達三百餘萬元，亦非自八十七年九月起就未給付貨款。從而，
      互相參酌上開告訴人之指訴，告訴人丙○○顯然是為了達成使被告受刑事訴追
      之目的，隱匿相關重要事實，其指訴確有嚴重瑕疵。本件右開被告丁○○與告
      訴人丙○○間之往來交易情形，以及八十七年七月至八十八年五月給付丙○○
      三百餘萬元之事實，被告丁○○自八十七年七月迄八十八年六月二十八日，仍
      給付上游廠商達一千四百餘萬元之事實，均屬關係被告丁○○並無詐欺犯意之
      重要依據，自不能僅憑告訴人之指訴，以及被告丁○○八十七年七月二十二日
      有一次退票之情形，遽認被告丁○○於購買之初即已明知自己無清償能力，主
      觀上有詐欺之故意。
    (三)被告丁○○向上游廠商（包含告訴人丙○○）所購童裝，除部分滯銷或尚未賣
      出的遭告訴人丙○○於八十八年七月實施假扣押外，其餘童裝出售後所得款項
      ，確有用以陸續清償上游廠商之到期票款，此參諸附表二所載給付上游廠商票
      款明細表即足明悉。再依附表二給付上游廠商票款明細表之記載，被告丁○○
      在八十八年六月份共給付上游廠商即併案告訴人甲○○八十九萬元，甚至在八
      十八年六月二十八日猶存入二十萬元用以給付票款，顯見被告丁○○並無脫產
      情事，亦非有逃避債務之心態。起訴意旨所謂被告無法交代所購買貨品賣出後
      款項之流向，且八十八年六月二十八日前即逃匿無蹤云云，似有誤會。
    (四)又依附表三所載可知，案外人薛晚吉即被告丁○○之父以澎湖第一信用合作社
      支票簽發予受款人告訴人丙○○、甲○○、陳慶烈等人之金額計有一百八十三
      萬元，是以，被告所辯被告丁○○之支票帳戶在八十七年底因週轉不靈退票拒
      絕往來後，向其父薛晚吉借用支票清償貨款乙節，尚屬可採。再依附表四所載
      可知，被告乙○○之支票帳戶開戶供被告丁○○使用後，丁○○自八十八年三
      月三十一日至八十八年六月二十八日，共由該帳戶給付上游廠商貨款達一百九
      十三萬四千四百元，是以，自更不得以該帳戶嗣後在八十八年六月底之跳票事
      實，即認被告乙○○有何施用詐術之行為。
五、據上所陳，本件當係被告夫妻經營童裝買賣不善，致未能清償告訴人丙○○票款
    所引發之民事開題，核與刑法詐欺罪之成立要件有間，依調查所得證據尚不足以
    證明被告確有共同詐欺之犯行，此外復查無其他積極證據足資證明被告有右述犯
    行，揆諸首開說明，犯罪尚屬不能證明，應為無罪之諭知。本件起訴部分既經本
    院為無罪之諭知，如前所述，則併案部分（八十八年度偵緝字第九八九號、八十
    八年度偵緝字第九七五號）自應退回另請檢察官依法處理。
據上論斷，應依刑事訴訟法第三百零一條第一項，判決如主文。
本件經檢察官柯怡伶到庭執行職務。
中      華      民      國      九十      年      二    月    二十六    日
                              臺灣臺南地方法院刑事第一庭
                                    法  官   蘇義洲
右正本證明與原本無異
如不服本判決，應於判決送達後十日內向本院提出上訴狀
                                    書記官   岑  玢
中      華      民      國      九十      年      二    月    二十六    日


司法院資訊處製作；財團法人民間司法改革基金會備份。
